臺灣臺中地方法院刑事判決
111年度訴字第1419號
公  訴  人  臺灣臺中地方檢察署檢察官
被      告  陳均騰


                    （另案於法務部○○○○○○○○○○○執行中）
指定辯護人  本院公設辯護人梁乃莉  
上列被告因強盜案件，經檢察官提起公訴（111年度偵字第24909
號），本院判決如下：
    主    文
乙○○犯攜帶兇器強盜罪，累犯，處有期徒刑柒年參月。
扣案如附表編號一所示之物沒收。
    犯罪事實
一、乙○○因犯另案不能安全駕駛之公共危險案件，經本院判處罪
    刑確定後，為籌措易科罰金所需之款項，竟意圖為自己不法
    之所有，基於攜帶兇器強盜之犯意，於民國111年6月7日下
    午2時40分許，攜帶如附表編號一所示客觀上足以對人之生
    命、身體、安全構成威脅而具有危險性之空氣槍1枝（然並
    無證據證明具有殺傷力），並先將其名下之車牌號碼000-00
    00號普通重型機車卸下車牌，以規避檢警查緝後，騎乘該機
    車至丙○○所經營、位於臺中市○○區○○路000巷00號之清水集
    郵社，佯裝訪客按門鈴，待丙○○開門後，乙○○旋即入內，並
    持上述空氣槍指向丙○○，復對丙○○恫稱：把身上的錢交出來
    等語，喝令丙○○交出財物，至使丙○○不能抗拒，而將腰包內
    之現金新臺幣（下同）1萬元交予乙○○。乙○○於得手後，隨
    即騎乘上述機車逃離現場，並在途中裝回上述機車車牌及丟
    棄其作案時所穿著如附表編號二所示之外套1件。嗣臺中市
    政府警察局清水分局（下稱清水分局）獲報後，調閱沿途監
    視器畫面而鎖定乙○○，並報請臺灣臺中地方檢察署（下稱臺
    中地檢署）檢察官指揮偵辦，於同日下午6時20分許，由警
    前往乙○○位於臺中市○○區○○路○○巷00號之1之住處，經徵得
    其同意後執行搜索，扣得如附表編號一所示之物，並於同日
    下午7時40分許，將其拘提到案，始悉上情。
二、案經清水分局報告臺中地檢署檢察官偵查起訴。
    理    由
壹、證據能力說明：
一、本判決所引用被告乙○○以外之人於審判外陳述，檢察官、被
    告及辯護人迄本院言詞辯論終結前均未就該等陳述之證據能
    力聲明異議，本院審酌上開證據資料作成時之情況，核無違
    法不當及證明力明顯過低之瑕疵，並均與本案被告被訴之犯
    罪事實具有關連性，認以之作為證據應屬適當，依刑事訴訟
    法第159條之5規定，均有證據能力。
二、本判決所引用之非供述證據，經查並無違背法定程序取得之
    情形，亦無證據證明有何偽造、變造之情事，經審酌與本案
    被告被訴之犯罪事實具有關連性，依刑事訴訟法第158條之4
    規定之反面解釋，均具有證據能力。
貳、實體部分：
一、認定犯罪事實所憑之證據及理由：
(一)上揭犯罪事實，業據被告於警詢、偵訊、本院訊問、準備程
    序及審理時均坦承不諱（見偵卷第45至49、145至149、171
    至174、183至185頁、聲羈卷第17至21頁、本院卷第39至43
    、93至98、212至215頁），核與證人即被害人丙○○於警詢及
    偵訊之證述相符（見偵卷第51至53、195至196頁），並有員
    警偵查與職務報告（見他卷第7至8、51至67頁）、自願受搜
    索同意書、清水分局搜索扣押筆錄及扣押物品目錄表、被告
    犯案路線圖（含地圖、監視器錄影截圖）、扣案物品與蒐證
    照片、清水集郵社監視器錄影翻照片、路口監視器錄影翻拍
    照片、車牌號碼000-0000號普通重型機車之車行記錄、車輛
    詳細資料報表、清水分局偵查報告（見偵卷第63至69、73至
    89、99、107至108頁）、內政部警政署刑事警察局111年7月
    6日刑鑑字第1110071673號鑑定書、臺中市政府警察局111年
    7月8日中市警鑑字第1110052749號鑑定書、刑案現場勘察報
    告與現場照片（見本院卷第69至74、137至139、147至169頁
    ）在卷可稽，復有扣案如附表所示之物可佐，足認被告之自
    白應與事實相符，堪以採信。
(二)至於辯護人於本院準備程序雖曾以被告表示於犯案時因服用
    藥物，精神恍惚，不知道自己在做什麼，聲請對被告為精神
    鑑定，待證事實為證明被告是否符合刑法第19條之減刑規定
    云云（見本院卷第97頁）。惟行為人之精神狀態究竟如何，
    事實審法院非不得視個案之具體情節，綜合其當時各種言行
    表徵，就顯然未達影響責任能力程度之精神狀態情形，逕行
    判斷，並非概須送請專家鑑定，始得據為論斷之基礎（最高
    法院106年度台上字第3849、2661號判決意旨參照)。倘法院
    綜合行為人行為時之各種主、客觀情形，認事證已明，無再
    贅行鑑定之必要，而綜合全部卷證，自為合理推斷，洵非法
    所不許（最高法院101年度台上字第5133號、103年度台上字
    第76號判決意旨參照）。經查：
　1.被告於本案行為前，刻意先卸下其名下之機車車牌，再騎乘
    該機車前往犯案現場，以規避檢警查緝等情，顯見其對於將
    騎車前往從事違法行為，可能因而遭檢警追查乙事，已知之
    甚詳；又其於本案行為時，係持事先準備之空氣槍為工具，
    指著被害人，並喝令被害人交出財物等情，顯見其有意藉由
    此強暴、脅迫之手段，使被害人心生畏懼，藉以取得被害人
    之財物；而其於本案行為後，又再裝回上述機車車牌及丟棄
    作案時所穿著之外套，在在顯見其對於社會規範之認知並無
    障礙，反而因明確認知到係從事違法行為而有意掩飾犯行，
    逃避法律制裁，應足認其行為時認知、辨識行為違法之意識
    能力，及依其認知、辨識而行為之控制能力並無欠缺或嚴重
    減損之情形。
　2.又被告於警詢供稱：因曾前往被害人之集郵社賣過舊硬幣，
    所以知道那邊有錢，又因為要繳一筆公共危險的易科罰金，
    所以才犯案，犯案後去找綽號「阿揚」之人，看有沒有安非
    他命可以吸等語（見偵卷第47、172頁）。又於偵訊供稱：
    我強盜財物的過程是我先敲門，主人來開門，我進去後就拿
    空氣槍指著他胸口，叫他把錢拿出來，他拿1萬元給我，我
    就走了，我因為經濟壓力很大，手頭很緊，都沒有工作，有
    欠別人錢，還有一條不能安全駕駛要易科罰金，所以才強盜
    他人財物，我之前有拿硬幣賣過給被害人，所以我知道那邊
    搶得到錢，我在途中曾卸下車牌、犯案後將外套丟棄，都是
    因為怕警察知道等語（見偵卷第146至147、184頁）。顯見
    其對於本案犯案之動機、目的、手段、鎖定被害人之原因及
    行為前後之犯案過程均能詳細陳述，益足以佐證其行為時之
    精神狀態，顯然未達影響其責任能力之程度，並無贅為精神
    鑑定之必要。
　3.況被告前曾於105年9月15日，持空氣槍至診所強盜財物，經
    本院以106年度訴字第122號判處罪刑，該案即已曾對被告為
    精神鑑定，而其當時之精神科診斷為：①非特定的憂鬱症、②
    安眠藥使用障礙症、③疑似鴉片使用障礙症、興奮劑使用障
    礙症。該次鑑定認為其當時行為時，可思考與做出符合其思
    考邏輯之判斷和行為，並未因精神疾病或服用藥物導致其精
    神障礙或其他心智缺陷，顯著降低辨識其行為違法或顯著降
    低依其辨識而行為之能力；被告疑似有物質成癮問題，且行
    動衝動魯莽、有不在意違反社會規範之傾向等情，有本院10
    6年度訴字第122號判決、衛生福利部草屯療養院精神鑑定報
    告書附卷可憑（見本院卷第47至56、181至183頁）。顯見被
    告早已有疑似物質成癮問題，但仍然可思考與做出符合其思
    考邏輯之判斷和行為，並未達到足以影響其刑事責任能力之
    程度，僅係行動衝動魯莽，有不在意違反社會規範之傾向而
    已，並核與前述其本案行為前後各該刻意規避檢警查緝之舉
    動相符，益足以佐證前述本院所認定其行為時認知、辨識行
    為違法之意識能力，及依其認知、辨識而行為之控制能力並
    無欠缺或嚴重減損之情形甚明。 
(三)基上，本案事證已臻明確，被告上開犯行堪以認定，應依法
    論科。
二、論罪科刑：
(一)按刑法上所謂兇器，凡客觀上足以對人之生命、身體、安全
    構成威脅，具有危險性之兇器均屬之，且祇須行竊時攜帶此
    種具有危險性之兇器為已足，並不以攜帶之初有行兇之意圖
    為必要（最高法院79年台上字第5253號判例參照）。又上揭
    判例固係針對加重竊盜罪立論，惟於加重強盜罪亦應為相同
    之解釋。經查，被告持以犯本案所使用如附表編號一所示之
    空氣槍1枝，係非制式空氣槍，外型酷似真槍，以小型高壓
    氣體鋼瓶內氣體為發射動力，可用以擊發金屬彈丸，雖未達
    可穿入人體皮肉層之殺傷力程度，仍堪認屬質地堅硬之物，
    如持以向人攻擊，客觀上仍足以對他人之生命、身體、安全
    構成威脅，為具有相當危險性之器械，屬刑法第321條第1項
    第3款之兇器無疑。
(二)是核被告所為，係犯刑法第328條第1項之強盜罪，而有同法
    第321條第1項第3款攜帶兇器之加重情形，論以同法第330條
    第1項之攜帶兇器強盜罪。
(三)被告前曾因傷害案件，經本院105年度沙簡字第563號判決處
    有期徒刑3月確定，又因施用第一級、第二級毒品案件，經
    本院105年度審訴字第1812號判決分別處有期徒刑9月、3月
    確定，又因違反戶籍法、攜帶兇器強盜等案件，經本院106
    年度訴字第122號判決分別處有期徒刑3月、4年確定；上開
    各該判處罪刑確定之案件，復經本院106年度聲字第4141號
    裁定應執行有期徒刑5年2月確定，被告於109年6月8日縮短
    刑期假釋出監並付保護管束，於110年9月4日保護管束期滿
    假釋未經撤銷而視為執行完畢之事實，業據被告於本院準備
    程序時均供認不諱（見本院卷第95至96頁），並有刑案資料
    查註記錄表、臺灣高等法院被告前案紀錄表在卷可稽（見偵
    卷第7至19頁、本院卷15至31頁），則其於受前揭有期徒刑
    執行完畢後之5年以內，故意再犯本案有期徒刑以上之罪，
    為累犯。審酌被告構成累犯之前案包含相同罪質、相似犯罪
    情節之攜帶兇器強盜案件，足見被告有其特別惡性，其前案
    徒刑之執行成效不彰，則依累犯規定加重其最低本刑，尚無
    所受之刑罰超過其所應負擔罪責之情形，自應依刑法第47條
    第1項規定，加重其刑。又本案關於被告構成累犯之事實及
    應加重其刑之事項，業據檢察官分別於起訴書犯罪事實欄一
    、證據並所犯法條欄二及於本院審理時提出主張，並具體指
    出證明之方法，而本院審理時，復已就上開被告科刑事項及
    證據踐行調查及辯論程序，被告及辯護人對此均不爭執，自
    得作為論以累犯及依法應加重其刑之裁判基礎，此與最高法
    院110年度台上大字第5660號裁定之基礎事實係起訴書未請
    求對被告依累犯規定加重其刑，而法院於審理時，檢察官亦
    未就被告構成累犯之事實及應加重其刑之事項有所主張並具
    體指出證明之方法之情形有所不同，附此敘明。
(四)辯護人雖以被告係因經濟陷入困難，家人又無法援助，一時受利所誘，鋌而走險誤罹重典，然其犯罪情節與一般惡意而有計畫性傷人之強盜情形有別，惡性尚非重大不赦，於犯後業已坦承犯行，亦見悔意，本案犯罪金額不高，事後也透過家人與被害人和解，請審酌是否依刑法第59條規定酌減其刑云云（見本院卷第129至130、215頁）。惟刑法第59條於94年2月2日之修正理由，即為防止酌減其刑之濫用，而嚴定其適用條件，以免法定刑形同虛設，破壞罪刑法定之原則，是以此之酌量減輕其刑，必須犯罪另有特殊之原因與環境等，因在客觀上顯然足以引起一般之同情，認為縱予宣告「法定最低度刑」猶嫌過重者，始有其適用，而濟法定刑之窮，以符罪刑相當原則。經查，本院審酌被告所犯之加重強盜罪，性質上雖為財產犯罪，惟因行為人利用強暴、脅迫之手段為不法行為，而有使被害人之生命、身體安全遭受侵害之高度危險，並已使被害人因而心生畏懼，至使不能抗拒，是其法定刑較其他財產犯罪為重；且查，被告係攜帶客觀上足以對人之生命、身體、安全構成威脅，具有危險性之兇器犯案，客觀上難認其行為情節輕微；又被告僅因經濟困難，即起意持兇器強盜他人財物，於犯案前準備空氣槍為作案工具，並鎖定曾與其交易過之被害人下手，屬有計畫性犯案，其主觀惡性亦難認為輕微；又本案被告固然強盜所得之金額不高，犯後均坦承犯行，並已透過家人與被害人和解，惟被告並非初犯，且其行為手段本身即已對於國家法治、社會整體秩序造成相當程度之震撼與破壞，難認為足以引起一般之同情。綜合上情以觀，被告因自身經濟困難，率爾為本案攜帶兇器強盜犯行，依被告犯罪情狀，並無另有特殊之原因與環境，在客觀上並不足以引起一般人之同情，尚難認有足堪憫恕，縱宣告法定最低度刑猶嫌過重之情形，當無適用刑法第59條規定酌量減輕其刑之餘地；然就前述關於其強盜所得之金額不高，於犯後均坦承犯行，並透過家人與被害人和解之犯後態度等情，仍可作為下述量刑審酌之有利因素，附此敘明。
(五)爰以行為人之責任為基礎，審酌被告並非無謀生能力之人，
    卻不思腳踏實地，以己力賺取所需，竟為籌措另案易科罰金
    所需之款項，攜帶兇器為本案強盜犯行，顯然缺乏對於他人
    財產權益之尊重，亦蔑視他人之生命、身體、自由等法益，
    法治觀念淡薄，又本案被告持空氣槍強盜之犯罪手段與情節
    非屬輕微，違反義務之程度嚴重，於犯案前後復有規避檢警
    查緝之舉動，顯係有計畫性犯案，本應予較重非難；惟審酌
    被告於犯後均坦認犯行，強盜之犯罪所得有限，嗣後已透過
    家人與被害人達成和解，賠償被害人所受之損害，有和解書
    存卷可憑，兼衡被告自述為國中畢業學歷之教育程度，從事
    油漆工，無固定收入，離婚，家中有媽媽及1名未成年子女
    等一切情狀，量處如主文所示之刑。
三、沒收：
(一)按刑法第38條第2項規定：「供犯罪所用、犯罪預備之物或
    犯罪所生之物，屬於犯罪行為人者，得沒收之。但有特別規
    定者，依其規定。」，其中，所謂「供犯罪所用之物」，乃
    指對於犯罪具有促成、推進或減少阻礙的效果，而於犯罪之
    實行有直接關係之物而言。此因供犯罪所用之物，既與犯罪
    本身具有密切關係，則透過剝奪所有權的沒收宣示，除能預
    防再以相同工具，易地反覆非法使用之外，亦能向社會大眾
    傳達國家實現刑罰權決心的訊息，對物之所有權人濫用其使
    用權利，產生更強烈的懲戒作用，寓有一般預防與特別預防
    目的（最高法院106年度台上字第3263號判決意旨參照）。
    經查：
  1.扣案如附表編號一所示之空氣槍1枝，為被告所有，用以供
    犯本案犯罪使用等情，此據被告於警詢及本院審理時均供認
    不諱（見偵卷第47頁、本院卷第211頁），並有臺中市政府
    警察局搜索扣押筆錄、扣押物品目錄表、內政部警政署刑事
    警察局111年7月6日刑鑑字第1110071673號鑑定書在卷可佐
    （見偵卷第65至69頁、本院卷第69至74頁），而與被告本案
    犯罪實行具有直接、密切關係，爰依前揭規定，宣告沒收。
  2.扣案如附表編號二所示之外套1件，為被告於作案時所穿戴
    之物，雖亦為被告所有，惟僅係用以證明被告即為本案犯罪
    行為人之證據，與被告本案犯罪實行並無直接、密切關係，
    爰不予宣告沒收。
(二)又犯罪所得，屬於犯罪行為人者，沒收之；於全部或一部不
    能沒收，或不宜執行沒收時，追徵其價額；犯罪所得，包括
    違法行為所得、其變得之物或財產上利益及其孳息；犯罪所
    得已實際合法發還被害人者，不予宣告沒收或追徵，刑法第
    38條之1第1項前段、第3項、第4項及第5項分別定有明文。
    上述規定旨在澈底剝奪犯罪行為人因犯罪而直接、間接所得
    ，或因犯罪所生之財物及相關利益，以貫徹任何人都不能坐
    享或保有犯罪所得或犯罪所生利益之理念，藉以杜絕犯罪誘
    因，而遏阻犯罪。並為優先保障被害人因犯罪所生之求償權
    ，限於個案已實際合法發還被害人時，始無庸沒收。故如犯
    罪所得已實際合法發還被害人，或被害人已因犯罪行為人和
    解賠償而完全填補其損害者，自不得再對犯罪行為人之犯罪
    所得宣告沒收，以免犯罪行為人遭受雙重剝奪（最高法院10
    6年度台上字第1131號判決意旨參照）。經查，被告雖因本
    案強盜犯行取得現金1萬元之犯罪所得，惟其於本院審理期
    間，已透過家人與被害人以2萬5000元達成和解，並履行完
    畢等情，有和解書存卷可憑（見本院卷第101至103頁），依
    前揭規定與說明，足認被告業已實際合法返還被害人本案之
    犯罪所得，爰不予就其犯罪所得（包含扣案如附表編號三所
    示之現金）宣告沒收或追徵。
據上論斷，應依刑事訴訟法第299條第1項前段，刑法第330條第1
項、第321條第1項第3款、第47條第1項、第38條第2項前段，判
決如主文。
本案經檢察官胡宗鳴提起公訴，檢察官甲○○到庭執行職務。
中　　華　　民　　國　　111 　年　　9 　　月　　30　　日
                  刑事第十二庭  審判長法  官  廖慧娟  

                                      法  官  張意鈞

                                      法  官  何紹輔
以上正本證明與原本無異。
如不服本判決應於收受送達後20日內向本院提出上訴書狀，並應
敘述具體理由；其未敘述上訴之理由者，應於上訴期間屆滿後20
日內向本院補提理由書（均須按他造當事人之人數附繕本）「切
勿逕送上級法院」。
告訴人或被害人如不服判決，應備理由具狀向檢察官請求上訴，
上訴期間之計算，以檢察官收受判決正本之日起算。
　　　　                              書記官  林政佑
中　　華　　民　　國　　111 　年　　9 　　月　　30　　日
　　　
【附錄本案論罪科刑法條】
中華民國刑法第330條
（加重強盜罪）
犯強盜罪而有第321條第1項各款情形之一者，處7年以上有期徒
刑。
前項之未遂犯罰之。

中華民國刑法第321條
犯前條第1項、第2項之罪而有下列情形之一者，處6月以上5年以
下有期徒刑，得併科50萬元以下罰金：
一、侵入住宅或有人居住之建築物、船艦或隱匿其內而犯之。
二、毀越門窗、牆垣或其他安全設備而犯之。
三、攜帶兇器而犯之。
四、結夥三人以上而犯之。
五、乘火災、水災或其他災害之際而犯之。
六、在車站、港埠、航空站或其他供水、陸、空公眾運輸之舟、
    車、航空機內而犯之。
前項之未遂犯罰之。

【附表】
編號 扣案物品名稱及數量 備註 一 空氣槍1枝 內政部警政署刑事警察局111年7月6日刑鑑字第1110071673號鑑定書，鑑定結果： 送鑑空氣槍1枝（槍枝管制編號0000000000），研判係非制式空氣槍，以小型高壓氣體鋼瓶內氣體為發射動力，經以金屬彈丸測試3次，其中彈丸（直徑5.995mm、質量0.881g）最大發射速度為51公尺/秒，計算其動能為1.1焦耳，換算其單位面積動能為4.0焦耳/平方公分。 二 外套1件 被告犯案時之穿著，於犯案後丟棄在路邊，由警尋回扣案並供被告確認無誤。 三 現金新臺幣7,500元 被告為警察查獲時，扣得其身上剩餘之犯罪所得。